【裁判字號】    98,交抗,12
【裁判日期】    980420
【裁判案由】    違反道路交通管理處罰條例聲明異議
【裁判全文】
臺灣高等法院花蓮分院交通事件裁定      98年度交抗字第12號
抗  告  人
即受處分人   甲○○
上列抗告人因違反道路交通管理處罰條例案件，不服臺灣臺東地
方法院，中華民國98年1月23日所為裁定（97年度交聲字第47號
），提起抗告，本院裁定如下：
    主  文
抗告駁回。
    理  由
一、抗告意旨略以：
（一）按法院受理交通事件，準用刑事訴訟法之規定，道路交通
      管理處罰條例第89條前段定有明文；又檢察官就被告犯罪
      事實，應負舉證責任，並指出證明之方法。再「汽車駕駛
      人之行為有下列情形之一，當場不能或不宜攔截製單舉發
      者，得逕行舉發；... 七、經以科學儀器取得證據資料證
      明其行為違規」、「前項第七款之科學儀器應採固定式，
      並定期於網站公布其設置地點。但汽車駕駛人之行為屬下
      列情形之一者，不在此限：九、行車速度超過規定之最高
      速限或低於規定之最低速限」、「對於前項第九款之違規
      行為，採用固定式或非固定式科學儀器取得證據資料證明
      者，於一般道路須至少於一百公尺，於高速公路、快速公
      路須至少於三百公尺前，明顯標示之」，道路交通管理處
      罰條例第7條之2定有明文。而認定犯罪事實所憑之證據，
      雖不以直接證據為限，間接證據亦包括在內，然而無論直
      接證據或間接證據，其為訴訟上之證明，須於通常一般之
      人均不致有所懷疑，而得確信其為真實之程度者，始得據
      為有罪之認定，倘其證明尚未達到此一程度，而有合理之
      懷疑存在而無從使事實審法院得有罪之確信時，即應由法
      院為諭知被告無罪之判決，最高法院76年臺上字第4986號
      著有判例意旨可資參照。是法院於審理行為人違反道路交
      通管理處罰條例案件，於踐行調查證據程序後而為事實認
      定時，如就原處分機關所認定之行為人違規事實仍有合理
      之懷疑，而無法確信行為人確有該當於道路交通管理處罰
      條例所處罰條文之構成要件事實時，即應依照訴訟上之待
      證事實「倘有懷疑，則從被告之利益作解釋（in dubi
      opro reo)」之證據法則，作對受處分人有利之認定。
（二）本件抗告人所爭執者為逕行舉發駕駛BD-1005號車輛超速
      之照片是否係「經以科學儀器取得證據資料」可資「證明
      抗告人有違規行為」，抗告人曾多次聲請調查本件據以舉
      發裁罰之BD-1005號車輛照片究係經何科學儀器所拍攝，
      警察局與裁定認定不一，復未說明具體理由，已有理由不
      備之違誤。而拍攝照片之「雷達測速儀」其「廠牌」及「
      檢驗證明編號」為何？曾否經我國經濟部標準檢驗局檢驗
      合格？檢驗證明編號何在？係以何項目送請檢驗？是否係
      作為檢測車輛速度作用或係其他用途？檢驗合格國家標準
      、方法及條件為何？檢驗合格證何在？檢驗合格有效期限
      為何？檢驗合格是否附有條件或期限？檢驗合格後是否應
      經定期維護、校調或檢驗？定期維護、校調或檢驗之標準
      、方法及人員資格為何？維護、校調或期限屆滿時是否曾
      經覆檢合格？卷附監理、警察及法院調查往來函文均未提
      出相關證據，原裁定復未於理由中說明照片何以屬「以科
      學儀器取得證據資料證明其行為違規」逕行舉發要件，有
      判決不備理由之違法。再對照證人即臺東縣警察局交通隊
      警員施志林於98年1月7日調查中結稱：「本件舉發照片上
      之第3行欄位，這是比較新的機器才有第三行，輸入標準
      檢驗局的合格證號，早期的機器沒有這一行，當時我們都
      不知道要輸入這個東西，直到97年3月份時，廠商告訴我
      們有新增功能後，伊們才開始有輸入；伊負責使用臺東縣
      境內雷達測速器，伊上面還有裝備送修人，他們負責管理
      裝備、送修機器；就臺9線443.2公里處，所設置固定測速
      照相設備，96年1月1日到97年6月30日之間，有關裝備的
      拆裝最早紀錄是96年10月9日送檢，是志伸24型，編號188
      0，當時是伊拆下來就看到這台機器，早期裝拆時，並無
      紀錄，後來上級有糾正；（問：根據貴局97年10月27日提
      供之資料，就有關機號1880號之照相機之設置資料，97年
      4月22日之前沒有紀錄？）我不太清楚他們回文資料從何
      而來，就我手邊的資料顯示，97年4月22日之後的資料都
      沒有錯，我拆下送檢後，送回後就放著，就沒有動過，也
      沒有使用，直到97年4月22日才又裝設於他處；（問：你
      們有何證據證明，在96年9月21日對本件違規事實採證所
      使用之機器，即為志伸24型，機號1880號之雷達測速照相
      機？）沒有資料提供。我只能證明96年10月9日，我從443
      .2 公里處拆卸下來該機器。至於之前就沒有任何資料可
      以證明」、「（問：96年10月9日拆下該機器，固定桿是
      固定，但是裡面的機器可以移動，在此之前，都沒有紀錄
      嗎？）沒有紀錄，但是這支桿子是95年12月4日裝上去，
      96 年11月到期，所以10月份拆下來送檢。我沒有辦法證
      明之前的拆裝紀錄，只能證明當時是我拆下；伊自89年或
      90年開始使用照相機，裝備承辦人換了二、三人，如何使
      用，是89年之前的使用人教我如何使用，新機器與舊機器
      的使用原則上是一樣的，所以後來本件機器功能有增新，
      我就不知道了」、「（問：你在拆裝這些機器裝備時，是
      否需要上簽呈呈報，或是有何程序要做？）以前都沒有，
      97年新局長來之後，要求我們都必須陳報，簽准後才能拆
      裝。以前都是何處車禍事故較多，我們就去那邊裝設；我
      們的機器都沒有什麼變動，直到要送檢才會拆卸，法院要
      調資料，就會看桿子是什麼機器，就提供來函當時放置該
      處之機器的合格證書給法院。但是實際狀況為何，我不是
      承辦人，所以合格證書也不是我提供等語。」，證人上開
      所證就儀器是否經拆裝、變更位置、拆裝人、管理人、可
      否輸入標準檢驗局的合格證號所述不一互有矛盾，復無法
      證明所提96年9月21日車輛照片係經由科學儀器即我國經
      濟部中央標準局檢驗合格之雷達測速主機及天線器號為
      1880號之固定式雷達測速儀器所測速攝得，原裁定竟無視
      機體編號重大差異，以臆測方式認「核與臺東縣警察局97
      年10月27日東警交字第0970008601號函附之現有雷達測速
      照相儀相關資料1冊大致相符，依其證述亦足以解釋臺東
      縣警察局97年4月15日東警交字第0970040005號函為何誤
      附器號2475號之雷達測速儀檢定合格證書乙事，是異議人
      上開超速行駛之違規事實，係由前揭主機及天線器號皆為
      1880號之固定雷達測速儀器所測速攝得之事實，應屬信實
      ，原裁定此部分顯屬理由矛盾。
（三）綜上，原裁決僅依未有任何標準檢驗局合格證號之照片，
      復未舉證證明照片係以定點設置之固定式雷達測速科學儀
      器測速照片據以裁罰，核與道路交通管理處罰條例第7條
      之2第1項第7款規定不符，原裁定就上開疑點復未查證說
      明，即維持原裁決，難謂合法，自應予以撤銷，以維法制
      。
二、經本院核閱全卷後，認原法院裁定並無不當，應予維持，除
    引用原裁定（如附件）外，另補充理由如下：
（一）本件抗告人即受處分人甲○○（下稱抗告人）確有於民國
      96年9月21日下午4時4分許，駕駛車牌號碼BD-1005號汽車
      ，行經臺9線南下443.2公里處，在速限60公里之路段，經
      固定式雷達測速儀測得行速86公里，超速26公里，由臺東
      縣警察局以上揭汽車車主即抗告人之配偶乙○○為受通知
      人，掣單舉發，嗣車主乙○○於該舉發通知單所載之應到
      案日期即96年11月7日前到案陳述意見，並於同年月28日
      檢附相關證明文件，向交通部公路總局高雄區監理所臺東
      監理站，告知駕駛人即應歸責人為抗告人，經該監理站移
      送至抗告人車籍地之原處分機關審查後，認抗告人為本案
      駕駛人，故交通部公路總局臺中區監理所乃於97年3月17
      日依道路交通管理處罰條例第85條第1項、第40條、第63
      條第1項第1款規定，以中監違字第裁60-TA0000000號裁決
      書，裁處抗告人1,800元，並記違規點數1點，有臺東縣警
      察局舉發違反道路管理事件通知單（見臺灣臺中地方法院
      97年度交聲字第1106號卷宗【下稱臺中地院卷宗】第4-7
      頁，含第7頁背面車主乙○○及駕駛人甲○○聯名之申報
      書影本）、交通部公路總局臺中區監理所96年12月26日、
      97年2月19日函（見臺中地院卷宗第5、6頁）、交通部公
      路總局台東監理站東監違裁字第裁81-Z5D303758號裁決書
      附卷可稽（見臺中地院卷宗第4頁）。故本件既經攝得車
      牌號碼BD-1005號汽車超速違規之相片，即有對車輛所有
      人違規之合理懷疑，參以上開車輛所有人乙○○及抗告人
      聯名以書面陳稱違規當時之駕駛人為抗告人，則證人乙○
      ○於原審證稱不知何人駕駛云云，所述既與上開自行書寫
      之申報書不符，顯係不實，且基於禁反言原則，抗告人原
      辯稱非駕駛車輛之人云云，顯然不足以採信。
（二）按法院受理交通異議案件，乃是對於交通舉發行政處分審
      查其是否違法，本質上屬於行政爭訟過程，與普通法院審
      理刑事案件之原則不同，其舉證責任之原理，非如刑事案
      件中，應超越任何合理懷疑始可為有罪判決者之嚴格程度
      ，其舉證責任之原理，應與民事訴訟相類似，除有特別規
      定外，基本上準用民事訴訟法，即基本上應就行政機關與
      人民所各自主張有利於己之事實，分配其應盡之舉證責任
      ，而非逕予準用刑事訴訟上之「無罪推定」原則，此觀諸
      行政訴訟法第136條，規定行政訴訟程序準用民事訴訟法
      第277條舉證責任分配原則之立法意旨即明。抗告人所述
      本件程序應準用刑事訴訟法之論點，業經原裁定就此詳為
      論述，原裁定並已就道路交通違規事件之本質係屬行政事
      件，雖準用刑事訴訟法之規定，惟應係就性質相同部分予
      以準用，並已就本件所採用之程序及認定之事實詳敘在卷
      ，本院認其論述正當且合理，抗告意旨所述，顯然就各該
      法律本質混淆所致，亦不足採。且道路交通管理處罰條例
      科處行政罰事件，依據公法爭議之舉證責任分配法則，固
      應先由行政機關就其業已履踐相關正當法律程序，以及人
      民應受處罰之客觀違反法令行為，負證明之責，受處罰人
      就行政機關已為相當證明之前開事項，若主張欠缺主觀歸
      責條件或為其他抗辯，亦須就其所辯提出反證。而交通警
      員掣單舉發違反道路交通管理處罰條例所列之違規事實，
      係公務員基於職務上權力，依法就特定之具體事件所為具
      有公法上效果之單方行政作為，基於公務員為公法上行為
      具有公信力之原則，該行政行為當可被推定為真正；反之
      ，若謂公務員一切行政行為均須預留證據以證其實，則國
      家行政勢必窒礙難行，據此，刑事訴訟法就犯罪證據有關
      之規定中與屬行政秩序罰之交通違規裁罰本質不合之部分
      ，自不在準用之列。原裁定已就抗告人違規情節、取締之
      過程詳實審酌，亦經本案舉發交通違規警員提出逕行舉發
      之照片，及拍攝違規照片器材之資料及設置地點等，並經
      原法院傳喚證人到場具結後作證，抗告人猶未能提出反證
      證明其未違規，僅認應由裁罰機關就拍攝之照片是否係「
      經以科學儀器取得證據資料」負完全舉證責任，洵無可採
      。
（三）至抗告人質疑原審未查明本案所使用之測速照相儀器為何
      ？該儀器是否經檢驗合格？檢驗方法為何？有無定期維護
      、校調等事項，復指證人即臺東縣警察局交通隊警員施志
      林之證詞前後相互矛盾，且警員施志林無法證明所提之96
      年9月21日違規照片，係經由科學儀器即我國經濟部中央
      標準局檢驗合格之雷達測速主機及天線器號為1880號之固
      定式雷達測速儀器所測速攝得，即認定抗告人有違規超速
      行為，指原法院有判決不備理由及裁判理由矛盾之情形，
      惟此部分業經原裁定於理由五（二）論述甚詳，本院亦認
      依證人施志林所述已足以證明本件違規相片確係經經濟部
      中央標準局檢驗合格之雷達測速主機及天線器號為1880號
      之固定式雷達測速儀器所測速攝得。由原審所傳喚證人之
      證述綜合以觀，可知本案之違規照片係由證人施志林於96
      年10月7日，自臺9線443.2公里處之固定測速器裝置桿，
      所取下之志伸24型、機號1880號雷達測速照相機，並取出
      底片送至相館沖洗後，交給證人林春美，再由林春美過濾
      並填製本件交通違規事件舉發通知單；而該雷達測速儀，
      有臺東縣警察局97年10月2日東警交字第0960054273號函
      文，及隨函所附之交通部電信總局低工率射頻電機型式認
      證證明、經濟部標準檢驗局檢定合格證明書，檢定合格單
      號碼為J0GA0000000A，J0GA0000000B、其檢定日期為95年
      11月2日、有效期限為96年11月（參原審卷第22頁、24頁
      ），而本案施測拍照時間，尚在該儀器有效期限內，是以
      本件採證照片右上角違規資訊欄第三行部分，縱未顯示雷
      達測速儀之廠牌、機型及經濟部標準檢驗局檢定合格單號
      碼，致無從由照片上判定該照片係由那一台設備所拍攝，
      惟由上揭證人之證述、上揭臺東縣警察局函文及證明書，
      可推認本件相片係由經檢驗合格之志伸24型、機號1880之
      雷達測速儀，於96年9月21日16時04分31秒在臺9線443.2
      公里處所拍攝，應無疑義。此外，就本案所使用之雷達測
      速儀之檢測單位、檢驗方法、項目等事項，亦有臺東縣警
      察局97年10月2日東警交字第0960054273號函內容，說明
      欄第二、（三）項「本局雷達測速儀每年將屆有效日期前
      ，依規定送委託廠商（志伸股份有限公司）校正、維（護
      ）修，並由廠商逕送經濟部標準檢驗局檢定，迨通過檢定
      合格後由廠商送回本局，始由測照承辦員警裝設於轄內所
      設固定桿內施照，每於換取底片時一併測試是否正常，如
      發現異常即送回廠商維修，本案內器號：（一）主機：18
      80、（二）天線：1880之雷達測速儀，自96年1月至今尚
      未發現異常送修及更替他儀器紀錄」。另有經濟部標準檢
      驗局97年10月3日經標四字第09700111390號函囑託財團法
      人工業技術研究院，就本案有關雷達測速相關檢定疑義予
      以查明，而財團法人工業技術研究院亦於97年10月8日以
      工研量字第0970012243號函文，說明欄第二項「旨揭函件
      關於本院執行雷達測速儀檢定作業，所依據之法規為經濟
      部標準檢驗局編號CNMV91版次第1版之『雷達測速儀檢定
      檢查技術規範』及『度量衡器檢定檢查辦法』，關於警用
      雷達測速儀之檢驗種類、受理流程、檢驗時程、項目、目
      的及施檢方法可以參上述兩份文件。」第三項「本院執行
      雷達測速儀檢定作業，均採申檢機關逕將儀器送至檢定單
      位執行檢定作業。」回覆敘明，由上揭各項資料及說明，
      可知本案雷達測速儀，平時由員警於換底片時，不定時測
      試功能是否正常，每年會送至原廠維（護）修、調校及交
      由廠商逕送經濟部標準檢驗局檢驗，檢驗單位乃係具專業
      知識、技能之財團法人工業技術研究院，檢驗項目、方法
      等事項亦依據相關技術規範及法令行之。是以本案所使用
      之雷達測速儀既經上述機關、團體以嚴謹之程序檢定合格
      ，其所為之測速及拍照，即屬正確無誤。復參志伸股份有
      限公司上揭函文內容第6點：「本案BD-1005號車輛超速相
      片，符合上述本雷達測速照相設備，針對來車偵測模式下
      ；當BD-1005號車輛進入雷達波束時，開始測量車輛速度
      ，系統偵測其速度為130公里/小時（應為86公里/小時之
      誤載），予以拍攝相片一張。針對本張相片，並未發現任
      何影響測速正確性的因素」。從而，本案雷達測速儀所攝
      得之照片，其正確程度應無疑慮。抗告人所爭執之逕行舉
      發駕駛BD-1005號車輛超速之相片是否係「經以科學儀器
      取得證據資料」可資「證明抗告人有違規行為」部分，因
      車輛違規相片原即係以科學儀器取得之證據資料，本件據
      以舉發裁罰之BD-1005號車輛之相片既如上開所述經原審
      調閱臺東縣境內架設照相設施之資料並依所提各種檢驗資
      料認該種科學儀器所拍攝之相片並無不法取證之情形，自
      堪採信。抗告人所提係何機器拍攝該相片等等，係在要求
      於機器拍攝瞬間之資料，顯然係屬不合理之要求，此即如
      同要求刑事案件竊盜之嫌疑人要求檢察官證明其係何人目
      擊其係何一隻手竊取物品之情形相似，抗告人所辯顯不可
      採信。本件抗告人違規之事實既有舉發相片為證，原裁定
      亦已就相片與拍攝之機器依抗告人之聲請為調查，並依調
      查結果為認定，抗告意旨雖針對相片與機器間之關連性提
      出質疑，惟參以其所述之質疑部分，就系爭相片足以確認
      其違規事實部分之爭執並不存在，原裁定既就系爭相片之
      來源命舉發單位提出事證，本院詳閱上開案件調查之程序
      ，已詳盡而足以認定違規行為人應係抗告人，則抗告人當
      時確有駕車超速之事實亦堪以認定，故其抗告並無理由。
（四）綜上所述，原審既已踐行完備之調查程序，並依上揭經調
      查所得之事證，詳敘理由說明其認定抗告人確有違規超速
      行為之依據，其認事用法，並無違誤，抗告意旨指原裁定
      未於理由中說明照片何以屬「以科學儀器取得證據資料證
      明其行為違規」逕行舉發要件，有判決不備理由之違法云
      云，顯不可採。況取捨證據及認定事實，乃法院判斷職權
      之行使，其對於證據證明力所為之判斷，茍係基於吾人日
      常生活之經驗，而未違背客觀上應認為確實之定則，並已
      敘述其何以為此一判斷之理由，即不能指為違法。抗告意
      旨指證人證述就儀器是否經拆裝、變更位置、拆裝人、管
      理人、可否輸入標準檢驗局的合格證號所述相互矛盾，且
      原審無視機體編號重大差異，以臆測方式認是異議人超速
      行駛違規事實，係由前揭主機及天線器號皆為1880號之固
      定式雷達測速儀所測速攝得之實事，顯屬理由矛盾云云，
      惟原審已就抗告人所指之事項詳加調查，並依職權裁量取
      捨證據，做為認定抗告人有違規行為事實之依據，非如抗
      告意旨所指原審以臆測方式以認定本案之事實。本院審查
      原裁定所為之判斷並無違背經驗法則及論理法則，其論述
      亦無理由矛盾之處。又抗告人未提出足以證明其未違規之
      確實證據，依據前揭之舉證責任分配法則，原審以抗告人
      異議無理由，而駁回其異議，亦無不合。本件抗告人於猶
      執陳詞，提起抗告，為無理由，應予駁回。
四、據上論結，應依道路交通管理處罰條例第89條，道路交通案
    件處理辦法第25條、第26條，刑事訴訟法第412條，裁定如
    主文。
中    華    民    國    98    年    4    月    20     日
                    交通法庭審判長法  官  何方興
                                  法  官  林德盛
                                  法  官  王紋瑩
以上正本證明與原本無異。
本件不得再抗告。
中    華    民    國    98    年    4    月    20     日
                                  書記官  陳有信


司法院資訊處製作；財團法人民間司法改革基金會備份。
